臺灣高等法院刑事判決
109年度上訴字第4414號
上  訴  人  臺灣桃園地方檢察署檢察官
被      告  陳祖傑



上列上訴人因被告洗錢防制法等案件，不服臺灣桃園地方法院10
9年度審金訴字第193號，中華民國109年10月20日第一審判決（
起訴案號：臺灣桃園地方檢察署（108年度偵字第11105號、第16
102號、第20903號、第21170號、第32653號、第33615號），提
起上訴，本院判決如下：
    主  文
上訴駁回。
    犯罪事實
一、陳祖傑明知金融機構帳戶相關資料為個人信用之表徵，且任
    何人均可自行到金融機構申請開立存款帳戶而無特別之窒礙
    ，並可預見將自己所有之金融機構帳戶存摺、提款卡及提款
    密碼等資料提供予他人時，極可能供詐欺集團作為人頭帳戶
    使用，用以匯入詐欺之贓款後，再使用存摺、提款卡及提款
    密碼等提領方式，將詐欺所得之贓款領出，使偵查犯罪之人
    員與被害人均難以追查此詐欺犯罪所得財物，而掩飾詐欺集
    團犯罪所得之去向，仍基於縱所提供之帳戶被作為幫助他人
    詐欺取財亦不違背其本意之不確定故意，於民國107年6月14
    日10時許前之某時，在不詳地點，將其所申設之國泰世華商
    業銀行帳號000-000000000000號帳戶之存摺、金融卡及密碼
    等物提供予真實年籍不詳之人使用，藉此掩飾不法所得去向
    並提供給該詐欺集團成員使用。嗣該真實年籍不詳之人所屬
    詐騙集團成員，在取得陳祖傑所提供之上開帳戶後，對附表
    所示被害人、時間及詐騙手法而詐得款項，並由身份不詳之
    人持陳祖傑上開帳戶之金融卡提領。
二、案經高秋水訴由高雄市政府警察局鹽埕分局報告偵辦、臺中
    市政府警察局第五分局報告臺灣臺中地方檢察署檢察官陳請
    臺灣高等檢察署檢察長令轉臺灣桃園地方檢察署檢察官偵查
    起訴。
    理  由
壹、程序部分：
一、本件審判範圍：
    本件被告未上訴，檢察官僅針對被告被訴犯洗錢防制法第14
    條第1項經原判決不另為無罪諭知部分上訴，檢察官雖未對
    原判決關於被告陳祖傑之幫助詐欺罪論罪科刑部分提起上訴
    ，惟檢察官認原判決上開不另為無罪諭知部分，與論罪科刑
    之部分有想像競合犯之裁判上一罪關係，縱未對原判決論罪
    科刑部分提起上訴，然對於判決之一部上訴，其有關係之部
    分，視為亦已上訴，故本件檢察官上訴視為上開部分全部上
    訴，均屬本院審理範圍，合先敘明。
二、證據能力之說明：
　　本院認定事實所引用之下列證據資料（包含供述證據、文書
    證據等），並無證據證明係公務員違背法定程序所取得。又
    檢察官、被告陳祖傑於原審準備程序、審理時及本院審理時
    ，對於原審及本院所提示之被告以外之人審判外之供述，包
    括供述證據、文書證據等證據，就證據能力均不爭執，且迄
    於言詞辯論終結前亦未聲明異議，亦無顯有不可信之情況與
    不得作為證據之情形，本院審酌上開證據資料作成時之情況
    ，尚無違法不當及證明力明顯過低之瑕疵，而認為以之作為
    證據應屬適當，依刑事訴訟法第159條之5規定，本院所引用
    供述證據及文書證據等，均有證據能力。
貳、實體部分：　　    
一、事實之認定： 
  ㈠上開犯罪事實，業據被告陳祖傑於原審及本院審理時坦承犯
    行，並經證人即告訴人高秋水、被害人陳正賢分別於警詢時
    指訴綦祥（見108年度偵字第21170號卷第45頁、中市警卷第
    121至131頁），且有被告陳祖傑所有之國泰世華商業銀行第
    000-000000000000號帳戶之客戶資料及交易明細、被害人陳
    正賢匯款資料、高秋水之內政部警政署反詐騙案件紀錄表附
    卷可稽（見中市警卷第156至182、44至45頁；108偵字第211
    70號卷第56、57、31頁），足信為真實。
  ㈡被告於警詢陳稱：「申辦的國泰世華帳戶平常做儲蓄及存提
    款使用。存簿及提款卡現在在土城德哥那裏。因為德哥跟我
    說他的帳戶被列警示帳戶，需要我幫忙提供我帳戶供他做足
    球賭盤賭資轉帳使用。德哥是網路上認識的網友，只知道綽
    號。德哥沒有提供報酬，因認德哥為乾哥哥，平常就對我滿
    照顧的，所以他開口我也不好意思拒絕。他告訴我是做賭盤
    簽賭的賭資轉帳使用。」等語（見中市警卷第28、29頁），
    於本院審理時亦坦承：「其確將帳戶交予他人，對方說作賭
    博需要帳戶匯款，當時缺錢，對方說會給新臺幣(下同)3000
    元，但沒拿到錢，我承認幫助詐欺。」等語(見本院卷第81
    、82頁)，顯見被告明白有把其所申設之國泰世華商業銀行
    第000-000000000000號帳戶提供給其他人使用無訛。
　㈢按「行為人對於構成犯罪之事實，預見其發生而其發生並不 
    違背其本意者，以故意論」，刑法第13條第2項定有明文。
    蓋現今詐欺集團往往巧立名目，誘使被害人無端轉帳、匯款
    至人頭帳戶，以遂行犯罪，並藉此隱蔽身分，逃避警員查緝
    ，此種案件層出不窮，時有所聞，且經電視媒體、社會大眾
    長期報導、傳述結果，已眾所週知，是故，個人帳戶不能隨
    意提供他人使用，也已係一般人應有之認識，被告知悉真實
    姓名年籍不詳綽號「德哥」之人之帳戶遭列為警示帳戶，即
    應有所存疑，並應足推知真實姓名年籍不詳綽號「德哥」之
    人若取得被告帳戶，有將之用於詐欺取財等違法情事之可能
    ，而被告在交付本案帳戶給真實姓名年籍不詳綽號「德哥」
    之人時，已31歲，且大學肄業，有相當智識、社會經驗，豈
    有不知前情之理；況被告於本院自陳其交付他人帳戶使用，
    約定可得3000元報酬，衡諸一般人正常使用銀行帳戶，大可
    自行向銀行申請，不必向他人價購，故被告當知悉縱真實姓
    名年籍不詳綽號「德哥」之人藉其帳戶犯罪，亦不違背其本
    意，被告確有幫助真實姓名年籍不詳綽號「德哥」之人犯詐
    欺取財罪之未必故意無誤。
  ㈣綜上所述，被告前開出於任意性之自白核與事實相符。本件
    事證明確，被告幫助詐欺犯行，洵堪認定，應依法論科。
二、論罪之說明：
  ㈠按刑法上之幫助犯，係對於犯罪與正犯有共同之認識，而以
    幫助之意思，對於正犯資以助力，而未參與實施犯罪之行為
    者而言（最高法院75年度台上字第1509號、88年度台上字第
    1270號判決要旨參照）。本件被告交付上開帳戶資料予真實
    姓名年籍不詳之詐欺集團成員使用，嗣由不詳詐欺集團成年
    成員基於不法所有之詐欺取財犯意聯絡，以附表所述方式詐
    騙被害人高秋水、陳正賢，致高秋水、陳正賢匯款如附表所
    示之金額至被告提供之上開帳戶內，隨遭提領一空，核其所
    為係參與詐欺取財罪構成要件以外之行為，且既無積極證據
    足證被告係以正犯而非以幫助犯之犯意參與犯罪，應認其所
    為係幫助犯，而非正犯行為。是核被告所為，係犯刑法第33
    9條第1項、第30條第1項前段之幫助詐欺取財罪。
  ㈡被告以幫助他人犯罪之意思，參與犯罪構成要件以外之行為
    ，爰依刑法第30條第2項幫助犯之規定，按正犯之刑減輕之
    。　
　㈢被告以1提供帳戶之行為，幫助該詐欺集團詐騙被害人高秋水
    、陳正賢等2人，係以1行為同時觸犯2幫助詐欺取財罪名，
    為想像競合犯，依刑法第55條前段規定，僅論以1罪之幫助
    詐欺罪。
三、不另為無罪諭知部分：
　㈠公訴意旨另以：被告陳祖傑提供上開帳戶予他人使用，使詐
    欺集團成員得持以詐得被害人高秋水、陳正賢所有之現金8
    萬元、9萬元，因認被告另涉犯洗錢防制法第14條第1項之洗
    錢罪嫌。　
　㈡然按洗錢防制法所稱「洗錢」，指下列行為：一、意圖掩飾
    或隱匿特定犯罪所得來源，或使他人逃避刑事追訴，而移轉
    或變更特定犯罪所得。二、掩飾或隱匿特定犯罪所得之本質
    、來源、去向、所在、所有權、處分權或其他權益者。三、
    收受、持有或使用他人之特定犯罪所得，該法第2條定有明
    文。又按洗錢防制法之制定，旨在規範特定重大犯罪（詳如
    同法第3條）不法所得之資金或財產，藉由洗錢行為，經由
    各種金融機關或其他交易管道，轉換成為合法來源之資金或
    財產，以切斷資金與當初犯罪行為之關連性，俾便於隱匿其
    犯罪行為或該資金不法來源或本質，以逃避追訴、處罰。該
    法之制定背景主要係針對預防鉅額贓款，經由洗錢行為轉變
    為合法來源，造成資金流向中斷，使偵查機關無法藉由資金
    之流向，追查不法前行為之犯罪行為人；故其所保護之法益
    為國家對特定重大犯罪之追訴及處罰，此觀該法第一條明定
    ：「為防制洗錢，追查重大犯罪，特制定本法」，而對不法
    之前行為其所侵害之一般法益，因已有該當各行為之構成要
    件加以保護，自非該法之立法目的甚明。又該法第2條第1款
    所規定之洗錢行為，除利用不知情之合法管道（如金融機關
    ）所為之典型行為外，固尚有其他掩飾、藏匿犯特定重大犯
    罪所得財產或利益之行為，但仍須有旨在避免追訴、處罰而
    使其所得財物或利益之來源合法化，或改變該財物或利益之
    本質之犯意，始克相當；若僅係行為人對犯特定重大犯罪所
    得之財產或利益作直接使用或消費之處分行為，即非該法所
    規範之洗錢行為。是以，所謂洗錢，除利用不知情之合法管
    道（如金融機關）為之外，尚須有使重大犯罪所得財物或利
    益之來源合法化，或改變該財物或利益之本質，以避免追訴
    處罰所為之掩飾或藏匿行為，始克相當。例如將販賣毒品所
    得之價金，藉由與第三人假買賣之方式，轉換（即漂白）成
    販賣合法商品所得之價金等是。若非先有犯罪所得或利益，
    再加以掩飾或隱匿，而係取得犯罪所得或利益之犯罪手段，
    或並未合法化犯罪所得或利益之來源，而能一目了然來源之
    不法性，或作直接使用或消費之處分行為，自非洗錢防制法
    所規範之洗錢行為（最高法院105年度台上字第1101號判決
    意旨參照）。
　㈢訊據被告堅詞否認有何洗錢或幫助洗錢犯行，辯稱：「伊就
    是將帳戶給別人匯款用，不知道被拿去當作洗錢工具。」等
    語(見本院卷第81、82頁)。經查：本件詐騙集團成員係利用
    被告提供之帳戶，要求被害人將款項直接匯入該帳戶內，故
    被告提供帳戶之行為，充其量僅供不詳詐騙成員作為犯罪工
    具使用，並非被告於該等詐騙成員實施詐欺犯罪取得財物後
    ，始提供帳戶為渠等掩飾、隱匿犯罪所得，核與詐欺集團之
    取款車手等成員參與掩飾、隱匿犯罪所得違犯洗錢罪不同，
    被告辯稱其就洗錢部分不知情乙節，顯非無據。且不詳詐騙
    成員利用該帳戶，亦係屬渠等實施詐欺行為之犯罪手段，非
    在取得財物後另有掩飾、隱匿詐欺所得之行為，是就被告提
    供帳戶予詐騙集團成員使用之行為，並未改變詐欺所得之本
    質、來源、去向、所在、所有權、處分權或其他權益，亦未
    曾直接使上開內容晦暗不明，自不能遽論被告有檢察官所指
    之洗錢防制法第14條第1項之洗錢罪之正犯或幫助犯。從而
    ，被告是否構成此部分犯罪，並未達到通常一般之人均不致
    有所懷疑，而得確信其為真實之程度，應認為被告此部分之
    犯罪尚屬不能證明，惟因檢察官認此部分與上開論罪科刑部
    分有想像競合之裁判上一罪關係，原審所為不另為無罪之諭
    知，亦無不合。
四、維持原判決及駁回上訴之理由：
　㈠原審以被告犯罪事證明確，據以論罪科刑，並審酌被告將上
    開帳戶之存摺、提款卡及密碼提供予他人使用，以此方式幫
    助該他人從事詐欺取財之犯行，致使此類犯罪手法層出不窮
    ，更造成犯罪偵查追訴的困難性，嚴重危害交易秩序與社會
    治安，所為實無足取，且該他人取得上開帳戶後，持以向告
    訴人詐取之金額，侵害財產法益之情節及程度已難謂輕微，
    惟念及被告犯後坦承犯行，態度尚可，惟未與告訴人及被害
    人達成和解，兼衡其素行、自陳其高職畢業之智識程度(於
    本院陳稱大學肄業)，入監前從事物流工作，月薪2萬7 千元
    等一切情狀，量處拘役40日，如易科罰金，以新臺幣1 千元
    折算1日；復就沒收說明：本件並無證據足認被告因提供上
    開帳戶獲取任何報酬(被告陳稱其未收取約定之3000元報酬)
    ，依「罪證有疑、利歸被告」之原則，自應認其於本案並無
    犯罪所得，而毋庸宣告沒收。
　㈡經核其認事用法及量刑均為妥適。檢察官上訴意旨略以：「1
    .依洗錢防治條例修正暨立法理由可知，因修正前條文對洗
    錢行為之定義範圍過窄，對於洗錢行為之防制與處罰難以有
    效達成，因而修正洗錢行為之定義，以含括洗錢之各階段行
    為。洗錢之前置犯罪完成，其取得財產後所為隱匿或掩飾該
    財產的真實性質、來源、所在地、處置、轉移、相關的權利
    或所有權之行為，固為典型洗錢行為無疑，然於犯罪人為前
    置犯罪時，即提供帳戶供犯罪作為取得犯罪所得之人頭帳戶
    ，一樣會產生掩飾或隱匿該犯罪不法所得真正去向之洗錢效
    果，是修法時乃於立法理由中明示提供帳戶以掩飾不法所得
    去向的行為，亦屬洗錢行為之類型之一。本案國泰世華商業
    銀行帳戶之存摺、提款卡及密碼係被告供不詳詐欺集團成員
    利用，進而供該集團成員向被害人高秋水、陳正賢施詐，致
    其等受騙匯款至上開帳戶後再提領一空，以掩飾該詐欺集團
    詐欺取財罪犯罪所得之去向，則被告提供上開帳戶之舉，客
    觀上自已該當洗錢防制法所規定之洗錢行為及刑法上幫助詐
    欺取財行為。2.修正後洗錢防制法第2條所列之洗錢行為區
    分為3款，僅有第1款設有特殊主觀意圖要件，同條第2、3款
    則無此要件，被告提供上開帳戶之行為，應該當同條第2款
    之客觀要件，自無須證明被告主觀『意圖掩飾或隱匿特定犯
    罪來源』之意圖，只要證明其行為或知悉其行無可能導致掩
    飾或隱匿特定犯罪所得之本質、來源、去向、所在、所有權
    、處分權或其他權益之洗錢行為發生，卻仍不違背其本意，
    容任洗錢行為發生之不確定故意，均符合該款之主觀要件。
    原判決認被告明知金融機構帳戶係個人理財之重要工具，且
    知悉一般人申請金融帳戶使用並無困難，無故取得他人金融
    帳戶使用之行徑常與財產犯罪密切相關，且社會上長久以來
    已發生諸多詐欺取財集團取得他人金融帳戶用以掩飾、隱匿
    詐欺取財可預見將自己所開立之金融帳戶金融卡及密碼提供
    他人使用，及可能供作詐欺取財犯罪用途，並可能掩飾、隱
    匿詐欺取財犯罪所得之本質、來源、去向、所在、所有權，
    致使被害人及警方追查無門，縱提供金融帳戶時無確知其提
    供提供真實姓名年籍不詳之人，其當可預見其將帳戶交出時
    ，已無從防止他人使用其所交付之帳戶實施特定犯罪，堪認
    被告確有違反洗錢防制法第14條第1項犯罪之不確定故意，
    其行為亦屬洗錢防制法第2條第2款之洗錢行為無訛，縱未構
    成洗錢正犯，仍構成幫助犯，原判決適用法則顯有違誤，請
    撤銷改判。」等語，指摘原判決不當。經查：原判決已逐一
    剖析，並就卷內證據資料參互審酌，認定被告確有前開幫助
    詐欺取財之犯行，原審關於有罪科刑部分，已依刑法第57條
    各款所列情狀，審酌上開各情，在適法範圍內行使其量刑之
    裁量權，核無違法或不當之情形；另就被告被訴洗錢部分，
    則認被告提供帳戶予詐騙集團成員使用之行為，並未改變詐
    欺所得之本質、來源、去向、所在、所有權、處分權或其他
    權益，亦未曾直接使上開內容晦暗不明，自不能遽論被告有
    檢察官所指之洗錢防制法第14條第1項之洗錢罪之正犯，亦
    不構成幫助犯，核與詐欺集團之取款車手等成員參與掩飾、
    隱匿犯罪所得違犯洗錢罪不同，業經本院認定如前，原判決
    即應予維持。本件被告提供帳戶予詐欺集團使用之幫助詐欺
    行為，並不構成有何另為掩飾、隱匿詐欺集團犯罪所得之洗
    錢防制法第2條第2款之洗錢行為，且檢察官主張之洗錢部分
    查無任何證據證明被告因提供上開帳戶有掩飾、隱匿他人利
    用上開帳戶詐騙被害人之犯罪所得，況該真正實施詐騙犯行
    之人係詐騙集團中真實姓名年籍不詳之成年人，且於該等人
    詐騙後由被告掩飾、隱匿之，即無證據證明被告因提供帳戶
    用以洗錢，自不構成洗錢防制法第2條第2款、第14條第1項
    規定之洗錢罪正犯或幫助犯，且與有罪之幫助詐欺部分亦無
    實質上或裁判上一罪關係，上訴意旨誤認洗錢部分與有罪之
    幫助詐欺部分有實質上或裁判上一罪關係，顯有違誤，殊無
    足採。本件檢察官之上訴為無理由，應予駁回。據上論斷，
    應依刑事訴訟法第368條，判決如主文。
本案經檢察官彭師佑提起公訴，檢察官周芝君上訴，檢察官張秋
雲到庭執行職務。
中　　華　　民　　國　　110 　年　　1 　　月　　27　　日
　　　　　　　　　刑事第十七庭  審判長法　官  鄭水銓
　　　　　　　　　　　　　　　　　    法　官  李世華
　　　　　　　 　 　　　　　　　　　　法　官  黃雅芬
以上正本證明與原本無異。
檢察官如不服本判決，應於收受送達後20日內向本院提出上訴書
狀，惟須受刑事妥速審判法第9條限制。其未敘述上訴之理由者
，並得於提起上訴後20日內向本院補提理由書(均須按他造當事
人之人數附繕本)「切勿逕送上級法院」。
刑事妥速審判法第9條：
除前條情形外，第二審法院維持第一審所為無罪判決，提起上訴
之理由，以下列事項為限：
一、判決所適用之法令牴觸憲法。
二、判決違背司法院解釋。
三、判決違背判例。
刑事訴訟法第 377 條至第 379 條、第 393 條第 1 款之規定，
於前項案件之審理，不適用之。
                                      書記官  鄭雅云
中　　華　　民　　國　　110 　年　　1 　　月　　27　　日
附錄本案論罪科刑法條：
中華民國刑法第339條（普通詐欺罪）：
意圖為自己或第三人不法之所有，以詐術使人將本人或第三人之
物交付者，處5 年以下有期徒刑、拘役或科或併科50 萬元以下
罰金。
以前項方法得財產上不法之利益或使第三人得之者，亦同。
前二項之未遂犯罰之。　　　　　　　　　　　　　　　　　　　　　　　　
附表：
編號  被害人  詐騙時間  詐騙手法  匯款時間及金額（新臺幣） 1 高秋水（提告） 107年間 以交友詐欺方式，由真實姓名年籍不詳之女子撥打電話向高秋水佯稱：其母親住院因手術而急需款項等語，致告訴人高秋水陷於錯誤而匯款（詳如右欄所示） 107 年 6月 14 日上午 10時許匯款8 萬元 2 陳正賢 105年至107年間 由真實姓名年籍不詳之女子自稱為陳正賢之學生，撥打電話向陳正賢佯稱急需款項等語，致陳正賢陷於錯誤而匯款（詳如右欄所示） 107 年 6月 19 日（匯入日期）匯款9 萬元